臺灣臺北地方法院刑事判決　　　　　　　　　　　　九十三年度訴字第一一二三號
　　公　訴　人　臺灣臺北地方法院檢察署檢察官
　　被　　　告　丙○○
右列被告因偽造文書等案件，經檢察官提起公訴（九十二年度偵字第二一一四六號）
，本院判決如左：
    主  文
丙○○行使偽造私文書，足以生損害於他人，處有期徒刑伍月，如易科罰金，以參佰
元折算壹日。緩刑參年。
附表所示之偽造印章及偽造署押均沒收。
    事  實
一、丙○○與乙○○為兄弟關係，其父張季光於民國八十五年十月三十日在大陸地區
    因病死亡（起訴書誤載為八十八年十月三十日），丙○○即自行辦理張季光之喪
    葬事宜。嗣因丙○○由張季光生前任職之臺灣省立樂生療養院處（下簡稱樂生療
    養院）得知，張季光尚有公保死亡給付可以領取，丙○○即與樂生療養院人事室
    職員甲○○聯絡，經甲○○告知須全體繼承人共同辦理領款始可給付，詎丙○○
    明知乙○○為共同繼承人，未經乙○○之授權同意不得領取該死亡給付，竟意圖
    為自己不法之所有，而基於偽造私文書復持以行使及詐欺取財之犯意，於八十七
    年一月間某日，先在臺灣地區不詳地點，利用不知情之成年人偽造乙○○之印章
    一枚，丙○○並偽造乙○○於八十七年一月十二日出具之委託書，用以表示乙○○委託丙○○辦理領取張季光公保死亡給付之意思表示，並於該委託書上偽造乙○○之署押一枚及蓋用前揭之偽造印章而偽造乙○○之印文一枚後，於八十七年
    一月十二日持以交付樂生療養院承辦人甲○○而行使之，致樂生療養院及中央信
    託局均誤認丙○○有領取公保死亡給付權限而陷於錯誤，中央信託局乃核發張季
    光之死亡給付新臺幣（下同）二十萬一千元，並由樂生療養院承辦人甲○○於八
    十七年三月間轉交前開款項之支票予丙○○收受，而詐得乙○○所應得之死亡給
    付十萬零五百元，足以生損害於中央信託局、樂生療養院及乙○○。
二、案經乙○○訴由臺北市政府大安分局報告臺灣臺北地方法院檢察署檢察官偵查起
    訴。
    理  由
一、訊據被告丙○○雖坦承於其父張季光死亡後，因樂生療養院人事室告知尚有張季
    光之公保死亡給付仍未領取，即自行填寫委託書，用以表示告訴人乙○○委託其
    領取張季光公保死亡給付事宜，並持該委託書交付予樂生療養院承辦人甲○○，
    而領得公保死亡給付二十萬一千元之事實，惟矢口否認有何偽造文書或詐欺取財
    犯行，並辯稱：張季光死亡時，因為告訴人不在國內，無法聯絡到告訴人，所有
    殯葬事宜都是由伊處理，喪葬費用亦由伊負擔，委託書係因樂生療養院承辦人告
    知公保死亡給付有請領年限，一直要求伊趕快辦理，伊才填寫委託書，所領得公
    保死亡給付款項均用於支付喪葬費用，伊領得公保給付後，伊有告知告訴人領到
    的錢是去支付喪葬費用，並問告訴人有何意見，告訴人說就用於支付喪葬費用就
    可以了，伊在大陸支付之喪葬費用約美金一萬元，伊自己換算後，認為伊吃虧一
    點就算了，所以沒有將一半的公保死亡給付款項交給告訴人，且告訴人自七十八
    年起就授權伊太太及姊姊概括處理所有事務，伊在八十七年間無法預見告訴人會
    在多年後提出刑事告訴云云。經查：
（一）被告之父張季光於八十五年十月三十日死亡後，被告曾於八十七年一月間某日
      自行填寫委託書，用以表示告訴人委託其領取張季光公保死亡給付事宜，並於
      同年月十二日持該委託書交付予樂生療養院承辦人甲○○，而於同年三月間領
      得中央信託局之公保死亡給付二十萬一千元之事實，業據被告自承在卷，復與
      告訴人證述未曾授權被告填寫委託書等情相符，且與證人即樂生療養院承辦人
      甲○○證述被告辦理領款經過一致，並有上開委託書影本、中央信託局九十二
      年五月五日中公總現字第０九二一六０００九九０號及九十三年七月八日中公
      現字第０九三一六六０一０一九號函、中央信託局死亡給付通知書影本等在卷
      可稽（見九十二年偵字第二一一四六號卷第四五至四八、一九０、二０二頁）
      ，故被告未經告訴人授權，即自行填寫委託書，持向甲○○行使而領得公保死
      亡給付之事實，首堪認定。
（二）次查，被告雖辯稱曾獲告訴人同意，將所領得之公保死亡給付折抵告訴人應分
      擔之張季光喪葬費用云云，惟告訴人直至八十七年間尚不知有張季光之公保死
      亡給付可以領取之事實，業據告訴人到庭證稱：八十七年一月十二日伊人臺灣
      ，未曾書寫領取公保給付之委託書，委託書上的印章也不是伊的，伊後來根據
      中央信託局的查證才知道是被告去領取張季光的公保死亡給付，伊沒有授權被
      告去領取該給付，被告領得死亡給付後也沒有把該筆金額拿給伊‧‧‧‧中央
      信託局的公函記載（公保死亡給付）受益人是伊母親，但伊母親已經去世，應
      該由伊與被告共同繼承‧‧‧‧八十五年七、八月的時候，伊有去內蒙古看伊
      父親，八十五年十二月二十日伊入境臺灣，伊回中正機場就打電話給被告，被
      告的太太接電話並告訴伊父親過世，伊當時有問過被告喪葬費用如何支付，被
      告對伊說「他支付塔位的費用，付了大約人民幣一萬多元」，被告說是他付的
      ，伊當場就要拿錢給被告，被告不收，後來被告也沒有再找伊要過，之後伊有
      去大陸找相關親屬查問喪葬費用如何支付，親屬說不是大錢，叫伊不要操心，
      所以伊不知道喪葬費用是何人支付等語綦詳（見本院卷第七四至七八頁），從
      而審酌張季光係於八十五年十月三十日死亡，而被告於八十五年十二月二十日
      之前即已辦妥張季光之喪葬相關事宜，則被告於辦理張季光殯葬事宜時，距離
      被告於八十七年間領取公保死亡給付有一年餘之久，是被告辯稱伊曾獲告訴人
      同意以領得之公保死亡給付折算告訴人應分擔之喪葬費用云云，顯與事實不符
      。
（三）被告於八十七年一月十二日持委託書向樂生療養院行使，並因而領得公保死亡
      給付之經過，業據證人即樂生療養院職員甲○○具結證述：伊於八十七年間任
      職於樂生療養院，被告一人獨自提出委託書，且委託書上已具備簽名及蓋章，
      被告是填好委託書後再拿來，張季光的公保給付伊都是與被告聯絡，伊有向被
      告提過，一定要共同繼承人的同意，所以被告就拿委託書來‧‧‧‧公保死亡
      給付的方式是中央信託局把支票寄到樂生療養院的人事室，伊再通知被告前來
      人事室領取等語綦詳（見本院卷第七八至八十頁），故參酌卷附之委託書上內
      容書寫與簽名之筆跡，以肉眼判斷就其書寫之筆風與字體均相一致，從而該委
      託書之內容與簽名均係被告所書立之事實，業臻明確，且該委託書上之印文，
      亦係被告於不詳時地利用不知情之成年人偽造告訴人印章而蓋用於其上之事實
      ，亦堪認定，是被告辯稱伊僅有書寫委託書內容，不知其上簽名與印文如何而
      來云云，尚難採信。
（四）至被告雖又辯稱：告訴人因時常出國，自七十八年起即概括授權伊太太及伊姊
      姊代為處理在臺所有事務云云，然查，告訴人與被告係兄弟關係，則告訴人於
      出國期間或有部分日常事務委由親戚代為處理，但告訴人於七十八年間應無從
      預料其父張季光將於八十五年間死亡，且告訴人直至八十七年間均不知有公保
      死亡給付可以領取，業如前述，是告訴人自無從授權親戚代為領取公保死亡給
      付之理，彰彰明甚，故被告前開辯解，亦無可取，且被告聲請傳喚其配偶與姊
      姊用以證明告訴人於七十八年起即概括授權處理在臺所有事務，核無必要，附
      予敘明。
（五）綜上所述，被告於張季光死亡後，經樂生療養院告知尚有公保死亡給付可以領
      取，被告明知該款項係屬全體繼承人所公同共有，且樂生療養院承辦人甲○○
      亦已明確告知須全體繼承人共同辦理領款事宜，詎被告竟未徵得告訴人同意，
      擅自填寫委託書持向甲○○行使，致樂生療養院及中央信託局均誤認係共同繼
      承人授權被告辦理領款，因而陷於錯誤而交付公保死亡給付予被告，是被告所
      辯，均係臨訟卸責之詞，本件事證明確，被告犯行洵堪認定，應依法論科。
二、核被告所為，係犯刑法第二百十六條、第二百十條之行使偽造私文書罪及同法第
    三百三十九條第一項之詐欺取財罪。被告利用不知情之成年人偽造告訴人之印章
    一枚，為間接正犯。被告偽造印章復持以蓋用於委託書上以偽造印文及偽造署名
    ，均係偽造私文書之階段行為，而其偽造私文書之低度行為，應為行使之高度行
    為所吸收，均不另論罪。又被告所犯行使偽造私文書及詐欺取財二罪間，有方法
    結果之牽連關係，為牽連犯，應依刑法第五十五條之規定從一重之行使偽造私文
    書罪處斷。又按被告行為後，刑法第四十一條業於九十年一月十日經總統公布，
    並於同年月十二日生效，關於易科罰金適用範圍擴大為「最重本刑五年以下有期
    徒刑之罪，而受六月以下有期徒刑或拘役之宣告」，經比較新舊法結果，以修正
    後之新法對被告較為有利，依刑法第二條第一項前段之規定，適用新修正之刑法
    第四十一條第一項前段規定諭知易科罰金之折算標準。爰審酌被告犯罪之動機、
    目的、所詐得之財物價值尚非過鉅、偽造授權書之手段、對告訴人所生之損害、
    與告訴人為兄弟關係及犯罪坦承部分事實經過然未知坦認犯行之態度等一切情狀
    ，判處如主文所示之刑，並諭知易科罰金之折算標準，以示懲儆。末查被告前未
    曾受任何有期徒刑以上刑之宣告，此有臺灣高等法院被告全國前案紀錄表附卷可
    憑（見本院卷第五、六頁），其經此教訓，自當知所警惕而無虞再犯，且參酌張
    季光之喪葬費用亦確實由被告所支付，故本院綜核各情，認上開有期徒刑之宣告
    ，已足策其自新，所宣告之刑，以暫不執行為適當，併依法諭知緩刑三年，用啟
    向上。末查，附表所示之偽造印章、印文及署名，雖未據扣案，然均無積極證據
    證明業已滅失，均應依刑法第二百十九條併予宣告沒收。
據上論斷，應依刑事訴訟法第二百九十九條第一項前段、刑法第二條第一項前段、第
二百十六條、第二百十條、第三百三十九條第一項、第五十五條、第四十一條第一項
前段、第七十四條第一款、第二百十九條，罰金罰鍰提高標準條例第一條前段、第二
條，判決如主文。
本案經檢察官趙雪瑛到庭執行職務
中　　　華　　　民　　　國　　九十三　　年　　 十二 　　月　　　九　　　日
                                    臺灣臺北地方法院刑事第十庭
                                          審判長  法  官  丁蓓蓓
                                                  法  官  蔡世祺
                                                  法  官  劉煌基
右正本證明與原本無異。
如不服本判決，應於判決送達後十日內向本院提出上訴狀（應抄附繕本）。告訴人或
被害人如對於本判決不服者，應具備理由請求檢察官上訴，其上訴期間之計算係以檢
察官收受判決正本之日期為準。
                                                  書記官  林妙穗
中　　　華　　　民　　　國　　九十三　　年　　 十二 　　月　　　九　　　日
附表
┌──┬────────┬───┬───┐
│編號│名          稱  │數  量│ 備 註│
├──┼────────┼───┼───┤
│ 一 │「乙○○」印章  │一枚  │      │
├──┼────────┼───┼───┤
│ 二 │「乙○○」署名  │一枚  │      │
├──┼────────┼───┼───┤
│ 三 │「乙○○」印文  │一枚  │      │
└──┴────────┴───┴───┘
附錄論罪法條：
中華民國刑法第二百一十六條
(行使偽造變造或登載不實之文書罪)
行使第二百十條至第二百十五條之文書者，依偽造、變造文書或登載不實事項或使登
載不實事項之規定處斷。
中華民國刑法第二百一十條
(偽造變造私文書罪)
偽造、變造私文書，足以生損害於公眾或他人者，處五年以下有期徒刑。
中華民國刑法第三百三十九條第一項
(普通詐欺罪)
意圖為自己或第三人不法之所有，以詐術使人將本人或第三人之物交付者，處五年以
下有期徒刑、拘役或科或併科一千元以下罰金。
